【裁判字號】    92,上訴,1937
【裁判日期】    920904
【裁判案由】    水土保持法等
【裁判全文】
臺灣高等法院刑事判決                          九十二年度上訴字第一九三七號
    上  訴  人  台灣台北地方法院檢察署檢察官
    被      告  甲○○
右上訴人因被告違反水土保持法等案件，不服臺灣臺北地方法院九十二年度訴字第二
八九號，中華民國九十二年五月十五日第一審判決（起訴案號：臺灣臺北地方法院檢
察署九十一年度偵字第一二六二一號），提起上訴，本院判決如左：
    主  文
上訴駁回。
    理  由
一、公訴意旨略以：被告甲○○明知台北縣石碇鄉全部山坡地地段均係經主管機關依
    山坡地保育利用條例及水土保持法公告之山坡地，其中台北縣石碇鄉○○○段楓
    子林小段第二二八號土地係乙○○、丙○○、賴德生、賴泰山、賴和男、賴羅金
    枝、賴玉葉、賴美麗、賴阿素等人所共有，屬水土保持法所稱之私人山坡地，竟
    意圖為自己不法之利益，未依法擬具水土保持計畫送經主管機關核定，亦未取得
    上開土地全體共有人之同意，即於民國（下同）八十六、七年間，占用上開私有
    之山坡地，並僱用不知情之工人開挖整地，搭建房屋、建築擋土牆、設置雨棚及
    鋪設水泥露台（占用位置及面積如附圖所示），致生水土流失，因認被告甲○○
    涉有違反水土保持法第三十二條第一項罪嫌、山坡地保育利用條例第三十四條第
    一項罪嫌及刑法第三百二十條第二項罪嫌，依特別法優於普通法之關係，應以水
    土保持法第三十二條第一項處斷云云。
二、按犯罪事實應依證據認定之，無證據不得推定其犯罪事實，又不能證明被告犯罪
    者，應諭知無罪之判決，刑事訴訟法第一百五十四條及第三百零一條第一項分別
    定有明文。而刑事訴訟法上所謂認定犯罪事實之證據，係指足以認定被告確有犯
    罪行為之積極證據而言，該項證據自須適合於被告犯罪事實之認定，始得採為斷
    罪資料，如未能發現相當證據，或證據不足以證明，自不能以推測或擬制之方法
    ，以為裁判之基礎（參照最高法院二十九年上字第三一０五號、四十年台上字第
    八六號及三十年上字第八一六號判例)。至山坡地保育利用條例第三十四條第一
    項之擅自設置工作物罪，係刑法第三百二十條第二項竊佔罪之特別規定，是必在
    公有或他人山坡地內，利用他人不知而占有，擅自墾殖或設置工作物始得成立，
    否則即與該條「擅自」之要件不合。又水土保持法第三十二條第一項之罪，以「
    在公有或私人山坡地、公有林區或他人私有林區內未經同意擅自墾殖、占用或從
    事同法第八條第一項第二款至第五款之開發、經營或使用，致生水土流失或毀損
    水土保持之處理與維護設施」為要件，該條之規定雖重在山坡地或林區之水土保
    持，但亦含有竊佔罪之性質，以未經土地所有權人同意，擅自墾殖、占用或開發
    、經營、使用為必要，如係土地所有權人本人或經土地所有權人之同意而墾殖、
    開發、經營、使用者，縱違反規定，未依水土保持技術規範實施水土保持與維護
    或未先擬具水土保持計畫，送請主管機關核定或未依核定計畫實施者，乃屬違反
    同法第三十三條第一項規定，僅能處以罰鍰，不得援引第三十二條第一項規定予
    以處罰。且水土保持法第三十二條第一項之在公有或私人山坡地內未經同意擅自
    墾殖、占用或從事開發、經營或使用，致生水土流失或毀損水土保持之處理與維
    護設施罪，為實害犯，以發生水土流失或毀損水土保持之處理與維護設施之結果
    為必要（參照最高法院九十年台上二三二七號、九十二年台上七二九號判決）。
三、查本件公訴人據以認定被告甲○○涉有違反水土保持法第三十二條第一項之罪嫌
    ，無非係以被告坦承開挖整地及建築房屋之事實，並據證人丙○○、賴和男、賴
    美麗、賴德生、羅賴金枝等人證述在卷，且有台北縣違規使用山坡地涉及違反水
    土保持法、山坡地保育利用條例案件現場會勘紀錄、土地登記謄本、臺灣臺北地
    方法院檢察署九十一年八月二十七日履勘現場筆錄、台北縣新店地政事務所土地
    複丈成果圖、台北縣政府九十一年八月二十一日北府農山字第０九一０五０三二
    七一號函等各一件及現場照片八幀等在卷可稽等為其論據。訊據被告固供承有於
    上揭時地開挖整地及建築房屋之事實，惟矢口否認有公訴人指訴之違反水土保持
    法犯行，辯稱：伊係在八十六年夏天經該土地所有人即伊公公賴有財之同意始在
    其分管之土地上開挖整地建築系爭房屋（金鳳宮），丙○○、賴和男、賴美麗、
    賴德生、羅賴金枝等人都知道，而房屋前後均築有擋土牆以防止水土流失，並無
    違反水土保持法第三十二條第一項之犯行等語。經查：
(一)被告於右揭時地僱用不知情之工人在台北縣石碇鄉○○○段楓子林小段第二二八
    號土地上開挖整地，興建房屋、建築擋土牆、設置雨棚及鋪設水泥露台等情（占
    用位置及面積即附圖所示），除據被告自承不諱外，並有台北縣違規使用山坡地
    涉及違反水土保持法、山坡地保育利用條例案件現場會勘紀錄、土地登記謄本、
    臺灣臺北地方法院檢察署九十一年八月二十七日及原審法院九十二年四月十日履
    勘現場筆錄、台北縣新店地政事務所土地複丈成果圖及台北縣政府九十一年八月
    二十一日北府農山字第０九一０五０三二七一號函等各一件，暨現場照片十七幀
    附卷可憑。
(二)被告與其夫即證人賴泰山共同興建金鳳宮坐落之上開第二二八號土地，原係由乙
    ○○與賴有財所分別共有，嗣於八十九年四月六日因賴有財即被告之公公死亡，
    證人乙○○、賴泰山、丙○○、賴和男、賴美麗、賴德生、羅賴金枝、賴玉葉及
    賴阿素等人始繼承取得上開土地之所有權應有部分，而現由渠等所共有，其中乙
    ○○之所有權應有部分為二分之一，其他共有人之所有權應有部分為十六分之一
    ，有土地登記謄本一件附卷可稽﹔而查被告供承自八十六年夏天即在上開土地上
    興建前揭房屋，核與證人丙○○於偵查時證稱：「九十年三月我們兄弟遺產分割
    登記，被告約在四年前蓋了房舍」等語相符（見偵查卷第十八頁背面），是被告
    與其夫即證人賴泰山於八十六年間興建系爭房屋時，丙○○、賴德生、賴和男、
    賴羅金枝、賴玉葉、賴美麗及賴阿素尚未繼承取得系爭土地之所有權，被告自無
    須得到渠等之同意始可興建系爭房屋﹔且查前開土地於被告八十六年間興建系爭
    房屋時雖由賴有財及乙○○所共有，然證人乙○○於本院調查時證稱：系爭土地
    於八十四年時即由賴有財分管三分之二，伊分管三分之一，被告是在賴有財所分
    管之土地上蓋房屋等語（見本院卷九十二年七月二十五日訊問筆錄），而證人即
    被告之大伯丙○○於偵查時證稱：「乙○○與賴有財當時已完成協議，賴有財分
    得較陡之三分之二部份，乙○○分得該地較平坦之三分之一部份，被告是在賴有
    財分得部分建屋。」等語（見偵查卷第四五頁），嗣於本院調查時復證稱：八十
    四年伊父親與其他兄弟協議分管時伊有在場，當時約定分到陡一點的面積就較大
    ，平一點的就較小等語（見本院卷九十二年七月二十五日訊問筆錄），另證人賴
    泰山於原審法院審理時亦證稱：「右開土地當時有分管契約」等語（見原審卷第
    九十二年三月十四日審判筆錄），並依被告於本院審理時所提出乙○○及賴有財
    間於八十四年八月十六日所為就如何管理系爭土地而書立之協議同意書，乙○○
    及賴有財因系爭土地係屬旱地無法辦理分割，而協議約定各別分管系爭土地三分
    之一及三分之二，並依各歸屬範圍繳付稅額，並附有渠等分管位置之同意分配使
    用管理圖，依該分管契約，賴有財即得於其分管之土地上單獨管理、使用、收益
    ，無須得乙○○之同意，賴有財亦得單獨同意第三人管理、使用其分管之土地，
    是被告所辯八十六年間其與其夫賴泰山共同興建前揭房屋時乙○○與賴有財已就
    上開土地訂有分管契約，且被告建築之房屋係位於賴有財分管之土地上，並係經
    賴有財同意等語，應堪採信﹔至證人丙○○雖於偵查時證稱：「被告八十六、八
    十七年建屋時我尚未繼承土地，我不知當時我父親有無同意」云云，證人賴和男
    於偵查時亦證稱：「（我）是八十九年四月因賴有財過世而繼承，我不知當時賴
    有財有無同意被告建屋」云云，證人賴美麗、賴德生、羅賴金枝於偵查時復均證
    稱：不知道賴有財是否同意被告建屋云云（均見偵查卷第四四至四八頁），而查
    證人丙○○、賴和男、賴美麗、賴德生、羅賴金枝、賴玉葉及賴阿素等人均為賴
    有財之子女，在賴有財於八十九年四月六日死亡前均多次前往其等之兄弟證人賴
    泰山與被告共同興建之前揭房屋並探視賴有財，衡情當時被告已興建系爭房屋，
    何以竟長達二、三年期間皆未向其等之父賴有財或證人賴泰山、被告夫婦提出異
    議，而迄賴有財死亡後，始對賴泰山、被告夫婦提出質疑，顯與常情有違，且證
    人賴和男、丙○○、賴美麗、賴德生、羅賴金枝等人於偵查時所述，亦未能證明
    被告於興建係爭房屋未得賴有財之同意，是被告於八十六年間興建系爭房屋既已
    得當時上開土地所有權應有部分二分之一之共有人兼分管人即其等之父賴有財之
    同意，自非未經同意而擅自墾殖系爭土地，被告即無成立竊佔犯行可言，尚不得
    以事後證人丙○○、賴和男、賴美麗、賴德生、羅賴金枝、賴玉葉及賴阿素等人
    於八十九年四月六日因其等之父賴有財死亡繼承取得上開土地所有權應有部分之
    後，表示不同意被告與賴泰山使用上開土地，即遽認被告早於八十六年間興建前
    揭房屋之行為構成擅自占用他人山坡地之竊佔行為，此核與水土保持法第三十二
    條第一項規定處罰之行為構成要件不合。
(三)台灣台北地方法院檢察署檢察官於九十一年八月二十七日履勘現場並會同台北縣
    新店地政事務所人員測量結果，固認被告確有於如附圖所示上開土地上開挖整地
    、建築房屋、擋土牆、設置雨棚及舖設水泥露臺之行為，其房屋占用面積一九四
    平方公尺、庭院占用面積一六三平方公尺，有該署九十一年八月二十七日履勘現
    場筆錄、台北縣新店地政事務所土地複丈成果圖（即附圖）在卷可憑，惟經原審
    法院於九十二年四月十日會同台北縣政府農業局承辦人即證人李岳樺至現場勘驗
    結果，認：被告與其夫即證人賴泰山在上開土地興建之前揭房屋（金鳳宮）為二
    層樓房屋，房屋後側山壁被告於興建房屋時施作擋土牆高約二公尺，寬約十五公
    尺，擋土牆有挖空排水口，厚約三十公分，擋土牆上方為雜木林，房屋前方亦有
    約十餘公尺擋土牆，擋土牆有鑽洩水孔及地矛使土石穩固，房屋兩邊斜坡佈滿雜
    木，而證人即到場會同勘驗之台北縣政府農業局李岳樺證稱：「我第一次到現場
    時就是現狀，依現狀於颱風時應不會有沖刷之虞，因山坡植生狀態良好，若要造
    成土石沖刷，山坡上必有大面積之集水，依現狀房屋周圍之山坡地並無集水。」
    等語，而到場之證人丙○○亦證稱：「我在這邊已經住了五十二年了，就我的記
    憶從來無土石沖刷之紀錄」等語，有原審法院九十二年四月十日勘驗筆錄及現場
    照片九幀附卷可證，證人丙○○並復於本院調查時證稱被告蓋屋之後土地沒有發
    生過崩塌之情形等語（見本院卷九十二年七月二十五日訊問筆錄），被告固未預
    先徵得相關主管機關之同意，並擬定水土保持計劃，即在上開土地開挖整地興建
    前揭房屋、設置擋土牆，惟依系爭房屋及其周圍環境，並不足以證明被告之行為
    確致上開土地生水土流失之結果及致生水土流失之虞，此亦核與水土保持法第三
    十二條第一項規定處罰之行為構成要件不合，況系爭房屋係供被告等家人居住，
    衡情就居住安全及環境四周當必相當注意，自無自陷窘境之可能。至公訴人另依
    行政院農業委員會八十五年八五農林字第五一０三六０九Ａ號函，而認上開土地
    經被告開挖建屋後，已符合水土保持法施行細則第三十五條第一項第二款之破壞
    地表，屬致生水土流失之情形云云，惟水土保持法施行細則第三十五條係規定主
    管機關應依本法第二十五條至第二十七條緊急處理之情形，非以法規命令定義何
    謂水土流失，法院依法律本得就個案獨立判斷是否有致水土流失之情形，依前揭
    勘驗結果，尚難認被告行為有致水土流失之虞，附此說明。
    綜上所述，被告既係於八十六年間經過上開土地原所有權應有部分二分之一之共
    有人兼分管人即其父賴有財之同意，於右揭時地僱用不知情之工人開挖整地、興
    建前房屋、建築擋土牆、設置雨棚及鋪設水泥露台（占用位置及面積即附圖所示
    ），且其所為經勘驗後並未發現有致上開土地生水土流失之結果及致生水土流失
    之虞，均核與水土保持法第三十二條第一項之罪之構成要件尚屬有間，自難令負
    此罪責，此外，復查無其他積極證據足認被告有何公訴人所指訴之上揭犯行，被
    告所辯應堪採信，原審因認不能證明被告犯罪，而為被告無罪之諭知，經核並無
    不合，檢察官上訴意旨猶以被告未經系爭土地全體共有人同意而開挖整地、興建
    房屋，並已致水土流失之危險，而認被告應負違反水土保持法第三十二條第一項
    之罪責，尚難認有理由，應予駁回。
據上論斷，應依刑事訴訟法第三百六十八條，判決如主文。
本案經檢察官施慶堂到庭執行職務。
中      華      民      國    九十二    年      九      月      四      日
                              臺灣高等法院刑事第三庭
                                  審判長法  官  張  連  財
                                        法  官  林  明  俊
                                        法  官  張  傳  栗
右正本證明與原本無異。
如不服本判決，應於收受送達後十日內向本院提出上訴書狀，其未敘述上訴之理由者
並得於提起上訴後十日內向本院補提理由書（均須按他造當事人之人數附繕本）。
                                        書記官  秦  慧  榮
中      華      民      國    九十二    年      九      月      五      日


司法院資訊處製作；財團法人民間司法改革基金會備份。
